【裁判字號】    99,上訴,1063
【裁判日期】    990730
【裁判案由】    誣告
【裁判全文】
臺灣高等法院高雄分院刑事判決        99年度上訴字第1063號
    上  訴  人  臺灣屏東地方法院檢察署檢察官
    被      告  乙○○
上列上訴人因被告誣告案件，不服臺灣屏東地方法院98年度訴字
第1353號中華民國99年4 月27日第一審判決（起訴案號：臺灣屏
東地方法院檢察署98年度偵字第3626號），提起上訴，本院判決
如下：
    主  文
上訴駁回。
    理  由
一、公訴意旨略以：被告乙○○明知告訴人甲○○向其伯父廖學
    桂承購坐落於屏東縣長治鄉○○段652 之283 及360 地號之
    土地，先前係因其與其父廖學溪有出資三分之二，惟因渠等
    均無自耕農身分無法登記，遂以設定最高限額抵押予被告乙
    ○○之方式，將土地登記在廖學桂名下，實際並無擔保任何
    債權，及其後上述土地已由廖學桂與甲○○訂立買賣契約，
    其本身擔任出賣保證人，而該不動產買賣契約第10條訂明，
    買賣標的物如有設定抵押權登記者，應予塗銷或將之變更登
    記予買受人即告訴人甲○○，另其於民國97年2 月5 日有立
    同意書同意將上述土地辦理抵押權變更之事實，惟因上述土
    地其後價格上漲而反悔，竟意圖使告訴人甲○○受刑事追訴
    而基於誣告他人犯罪之故意，分別於96年12月13日、97年9
    月17日及97年11月21日向臺灣屏東地方法院檢察署誣告甲○
    ○等涉犯詐欺及偽造文書罪，因認被告乙○○涉犯刑法誣告
    罪嫌。
二、按犯罪事實應依證據認定之，無證據不得認定其犯罪事實；
    又不能證明被告犯罪者，應諭知無罪之判決，刑事訴訟法第
    154 條第2 項、第301 條第1 項定有明文。次按事實之認定
    ，應憑證據，如未能發現相當證據，或證據不足以證明，自
    不能以推測或擬制之方法，為裁判基礎；且認定不利於被告
    之事實須依積極證據，苟積極證據不足為不利於被告事實之
    認定時，即應為有利於被告之認定；另認定犯罪事實所憑之
    證據，雖不以直接證據為限，間接證據亦包括在內，然無論
    直接證據或間接證據，其為訴訟上之證明，須於通常一般之
    人均不致有所懷疑，而得確信其為真實之程度者，始得據之
    為有罪之認定，倘其證明尚未達到此一程度，而有合理之懷
    疑存在，無從使事實審法院得有罪之確信時，即應由法院為
    諭知被告無罪之判決（最高法院40年臺上字第86號、30年上
    字第816 號、76年臺上字第4986號判例意旨參照）。再按誣
    告罪之成立以意圖他人受刑事處分或懲戒處分，而為虛偽之
    告訴、告發、報告者為要件。所謂虛偽係指明知無此事實故
    意捏造而言，若告訴人誤認有此事實或以為有此嫌疑，自不
    得指為虛偽，即難科以本罪（40年臺上字第88號判例意旨參
    照）。
三、公訴人認被告乙○○涉有誣告罪嫌，無非係以證人廖學桂、
    廖學溪於98年7 月14日偵訊時之證述、94年9 月27日廖學桂
    與甲○○訂立之不動產買賣契約書（下稱系爭買賣契約書）
    及97年2 月5 日被告乙○○親自簽章之同意書各1 份等為其
    論據。
四、程序方面：
    按被告以外之人於審判外之言詞或書面陳述，除法律有規定
    者外，不得作為證據；惟被告以外之人於審判外之陳述，雖
    不符刑事訴訟法第159 條之1 至第159 條之4 之規定，而經
    當事人於審判程序同意作為證據，法院審酌該言詞陳述或書
    面陳述作成時之情況，認為適當者，亦得為證據，當事人、
    代理人或辯護人於法院調查證據時，知有刑事訴訟法第159
    條第1 項不得為證據之情形，而未於言詞辯論終結前聲明異
    議者，視為有前項之同意，刑事訴訟法第159 條第1 項、第
    159 條之5 第1 項、第2 項分別定有明文。經查，本判決下
    列所引用之被告以外之人於審判外之陳述或非供述證據，檢
    察官、被告於本院言詞辯論終結前均未聲明異議，本院審酌
    該等證據資料製作時並無不當取供之情形，以之作為證據應
    屬適當，故揆諸前揭規定，認該等證據資料均有證據能力。
五、訊據被告乙○○固坦承其為屏東縣長治鄉○○段652 之283
    、360 地號土地（下稱系爭土地）之最高限額抵押權人，並
    擔任廖學桂與甲○○就系爭土地所訂立買賣契約（下稱系爭
    買賣契約）之出賣保證人，而於96年12月13日、97年9 月15
    日（起訴書誤載為分案日即同年月17日）及97年11月18日（
    起訴書誤載為分案日即同年月21日）向臺灣屏東地方法院檢
    察署告訴甲○○詐欺、偽造文書罪嫌一事無誤，惟堅決否認
    有何誣告犯行，辯稱：當初買賣契約書上載明甲○○必須向
    法院投標，且須於95年1 月28日前辦理完畢，才能夠得到系
    爭土地，但甲○○已違約在先；嗣伊因急需用錢，向系爭買
    賣契約之代書莊素卿借款，伊父廖學溪又稱可持系爭土地之
    他項權利證明書向他人周轉，以清償對莊素卿之債務，故伊
    請莊素卿代為申請補發他項權利證明書，莊素卿說需伊之印
    鑑證明及印章以便於辦理，但竟未告知伊，即持以偽造債權
    讓與確定證明書，將伊對系爭土地之抵押權讓與予甲○○，
    使系爭土地得以直接過戶予甲○○，伊提告只是要維護自己
    權益，又伊第一次提告是甲○○、莊素卿都告，後來因伊受
    騙與莊素卿和解，想說告莊素卿沒有用，但莊素卿與甲○○
    是一體的，所以只告甲○○等語。
六、經查：
  (一)系爭土地原均登記於廖學桂名下，於94年5 月12日共同設定
    抵押權擔保最高限額新臺幣800 萬元之債權，抵押權人為被
    告，嗣廖學桂於94年9 月27日與甲○○訂立不動產買賣契約
    書，彼時被告亦在場，並擔任出賣保證人，該契約書已載明
    ：「第2 條：買賣總價款議定為新臺幣陸佰貳拾伍萬元正，
    於本契約成立同時由乙方（指甲○○，下同）即付新臺幣陸
    拾萬元正予甲方（指廖學桂，下同）作為定金，甲方於當日
    如數收訖不另立據。其餘價款依照左列日期給付甲方清楚：
    法院拍賣日直接投標繳款，雙方同意多退少補，甲方隨時配
    合辦理，最慢95年1 月28日前辦畢。‧‧第10條：買賣標的
    物如有設定抵押權登記者，塗銷或變更證件交給乙方。‧‧
    」等文句，被告則以債權人身分向原審法院聲請對系爭土地
    強制執行，系爭土地遂依原審法院96年4 月27日屏院惠民執
    癸字第96執9324號函，於96年4 月30日完成查封登記一事，
    除為被告所不否認外，並經證人廖學桂、甲○○、莊素卿、
    廖學溪於原審99年4 月13日審理時證述綦詳（見原審卷第34
    頁至第46頁），另有系爭土地之土地登記第二類謄本、屏東
    縣屏東地政事務所異動索引各2 份、土地登記申請書、土地
    抵押權設定契約書、不動產買賣契約書各1 份在卷可稽（見
    臺灣屏東地方法院檢察署97年度他字第1209號卷《下稱偵查
    卷(三)》第14頁至第18頁、第25頁至第30頁、第34頁至第35頁
    ）；是依系爭買賣契約之約定，被告於出賣人廖學桂不依約
    履行債務時，應代負履行責任，其中包括交付相關證件予買
    受人甲○○以辦理塗銷或變更系爭土地抵押權之義務，先予
    認定。
  (二)然系爭土地之所有權移轉程序並未在95年1 月28日前完成，
    嗣莊素卿於96年10月間指示其職員黃建賓以被告為義務人、
    以甲○○為權利人，持被告之印鑑證明、切結書、債權讓與
    確定證明書、抵押權移轉契約書等證件，於96年11月1 日向
    屏東縣屏東地政事務所申請將前揭抵押權讓與登記予甲○○
    ，並於96年12月10日完成抵押權讓與登記，而系爭土地之所
    有權係由甲○○於強制執行程序中以債權人承受之方式取得
    一事，則經證人黃建賓於偵訊時（見臺灣屏東地方法院檢察
    署96年度他字第2142號卷《下稱偵查卷(一)》第15頁）、證人
    甲○○、莊素卿於原審99年4 月13日審理時證述無訛（見原
    審卷第37頁至第45頁），另有土地登記申請書、被告之印鑑
    證明、切結書、抵押權移轉契約書、債權讓與確定證明書、
    屏東縣屏東地政事務所96年度12月11日屏所地一字第096001
    5157號函各1 份附卷可證（見偵查卷(三)第44頁至第51頁）；
    是告訴人甲○○取得系爭土地之所有權，並非依約以「於法
    院拍賣日直接投標繳款」之方式直接取得，而係間接透過「
    先受讓系爭土地之抵押權，再以債權人之身分承受」之方式
    取得一事，亦堪認定。
  (三)至前揭移轉系爭土地所有權方式之變更，被告究否知情乙節
    ，證人莊素卿固於原審99年4 月13日審理時結證稱：簽系爭
    買賣契約時，有提到要以債權人承受的方式來承受系爭土地
    ，廖學桂、廖學溪及被告都有聽到我這麼說等語（見原審卷
    第44頁左面），惟其亦證稱：「（查封之後法院有進行過拍
    賣程序嗎？）三拍，在七百多萬時，我們本來要進去投標，
    但被告去聲請停拍。」、「（他為何要聲請停拍？）他說七
    百萬多我們不標，再下來他會賠錢。」、「（到最後你們用
    抵押權人名義承受的嗎？）是的。到七百多萬我們沒有進去
    標，是因為抵押權還沒有辦好。」、「（所以你原來打算是
    以抵押權人名義承受的方式辦理，還是在拍賣程序中得標？
    ）如果沒有其他債務，我們希望進去標，然後被告把抵押權
    塗銷，但是被告一直沒有辦理抵押權塗銷，如果以七百多萬
    元得標，剩下的錢，被告會分走，所以才以抵押權承受的方
    式，我們也把625 萬的價金全部付清。‧‧」等語（見原審
    卷第42頁背面至第43頁），核諸前揭不動產買賣契約書第2
    條下另有補充「96.12.13雙方同意以法院公告應買價由乙方
    申請承買‧‧」等文句（見偵查卷(三)第7 頁背面），是系爭
    土地係因訂約後被告遲未辦理抵押權塗銷，致告訴人甲○○
    為保障己身權益而未於法院拍賣時投標，廖學桂、甲○○及
    莊素卿方另闢蹊徑，改用債權人承受之方式使告訴人甲○○
    取得所有權；故證人莊素卿稱被告於訂約時即已知悉甲○○
    將以「債權人承受之方式」取得系爭土地所有權，非無可疑
    之處。
  (四)又前揭債權讓與確定證明書上被告之簽名係由莊素卿自行簽
    署，再通知被告前來莊素卿事務所交付印章，由莊素卿事務
    所之職員於該證明書上用印之經過，業據證人莊素卿於原審
    99年4 月13日審理時證述明確（見原審卷第44頁）；再該債
    權讓與確定證明書之作成，是否曾獲得被告之同意或授權，
    核諸證人莊素卿於原審99年4 月13日審理時結證稱：「（用
    抵押權人承受的方式承買土地前，被告這邊有無反悔過契約
    ？）有。他們說我辦理的時間超過95年1 月28日，所以買賣
    要取消。」等語（見原審卷第43頁背面）、「（被告說當初
    他將印鑑證明等資料交給你時，是要補發他項權利證明書，
    並不是要你們去辦理塗銷登記，是否實在？）他本人可能認
    為是要補發，但我們本來就約定好不是塗銷就是要變更，我
    們簽完約後，因為他的權利書狀一直沒有給我們，我們向他
    要印鑑證明書及印鑑章，我就是要辦理補發及變更一起，所
    以我請他交出印鑑證明，拿到後我就去辦理補發及辦理變更
    抵押權人。」、「（你有把這個情形告訴被告嗎？）我有告
    訴他說他沒有依契約書第10條履行。我簽約的時候就有告訴
    他了，這個抵押權的部分如果沒有欠人家錢就要塗銷，但如
    果不是就是要辦理變更，這是本來就要辦的程序，我覺得他
    應該知道我會去。」、「（所以當時你要他們簽債權讓與確
    定證明書時，被告已經知道你要塗銷了嗎？）如果以契約的
    精神他應該知道，且我們簽約時就已經約定好了。要蓋確定
    證明書時，是他們父子二人在我事務所辦公桌前面的圓桌，
    我跟他們在一起講話，他的印鑑章我就交給我後面辦公桌的
    小姐蓋確定證明書。」等語（見原審卷第42頁）、「（被告
    問：你剛剛陳述在事務所圓桌跟我們講話，將我印章拿給你
    的小姐蓋章，你有無將此確定證明書給我看過？）沒有。」
    等語（見原審卷第42頁背面）、「（你知道為什麼被告一直
    不提出證件及資料讓你們辦理抵押權塗銷嗎？）他們之前可
    能跟陳泰華那邊有一點糾紛我不清楚。」、「（所以簽訂債
    權讓與確定證明書之前，你就知道乙○○不願意辦理抵押權
    塗銷嗎？）不是不願意，是沒有拿出來辦。」等語（見原審
    卷第44頁），是其對「究有無得到被告授權或同意」之關鍵
    問題，均迴避以直接、肯定之語氣作答，其又坦承明知被告
    已有毀約之意，則前揭債權讓與確定證明書，應係於被告未
    明其事、甚至悖於被告意願之狀況下作成，被告辯稱其對前
    揭債權讓與確定證明書之作成委實不知，尚非虛妄。
  (五)按契約當事人之一方遲延給付者，他方當事人得定相當期限
    ，催告其履行，如於期限內不履行時，得解除契約，為民法
    第254 條所明定；是系爭買賣契約之出賣人廖學桂縱未履行
    契約第10條所約定交付證件予買受人甲○○以辦理抵押權塗
    銷、變更之義務，告訴人甲○○亦僅得於定期催告後行使解
    除權及請求損害賠償，當無與莊素卿持保證人即被告之證件
    辦理抵押權變更，進而取得系爭土地抵押權及所有權之權利
    。從而，被告於96年12月13日向臺灣屏東地方法院檢察署申
    告甲○○、莊素卿、黃建賓涉有詐欺、偽造文書等罪行一事
    ，固有該署96年度他字第2142號偵查卷宗在卷可考，然被告
    係因對以其名義作成債權讓與確定證明書一事並不知情，又
    見系爭土地之抵押債權暨抵押權俱因此讓與予甲○○，故認
    受益者甲○○有犯罪嫌疑，而代書莊素卿及其員工黃建賓與
    之共犯，故進而一併向偵查機關告訴，其所為原屬人情之常
    ，自難遽認其明知無此事實而故意捏造，何況被告於該案如
    係誣告，莊素卿為何於該案偵查中之97年2 月5 日，與被告
    乙○○成立和解，表示彼此係一場誤會，有該和解書1 份在
    偵查卷(一)第39頁足憑。至被告於97年2 月5 日書立同意書，
    其上載明「同意辦理抵押權變更」等字句，復於97年9 月12
    日（告訴狀送達日為同年月15日，於同年月17日分案）、97
    年11月18日（於同年月21日分案）具狀向臺灣屏東地方法院
    檢察署申告甲○○涉有偽造文書、侵占、損害債權等罪行一
    事，固有該署97年度他字第1209號、第1452號偵查卷宗及同
    意書1 份可供佐參（見偵查卷(三)第54頁左面），惟觀諸前揭
    同意書之整體文意，僅為被告向屏東地政事務所表示同意黃
    建賓領回系爭土地之他項權利證明書，並無事後同意或授權
    他人作成前揭債權讓與確定證明書之意，是被告復2 次向偵
    查機關告訴，均難謂即有誣告之故意。
  (六)綜上所述，足見被告前開所辯，應屬可採，被告所為尚與誣
    告罪之構成要件有間，公訴人所提證據，無從說服本院形成
    被告有罪之心證，此外，復查無其他積極證據足認被告有何
    誣告之犯行，揆之上開法條規定及判例意旨，本件既不能證
    明被告犯罪，自應諭知被告為無罪之判決。
七、原審以不能證明被告乙○○犯誣告罪，而為被告無罪之諭知
    ，經核並無違誤；檢察官循告訴人甲○○請求上訴意旨，猶
    執前詞，指摘原判決不當，為無理由，應予駁回。
據上論斷，應依刑事訴訟法第368 條，判決如主文。
本案經檢察官陳國全到庭執行職務。
中    華    民    國    99    年    7     月    30    日
                  刑事第二庭    審判長法  官  林正雄
                                      法  官  張意聰
                                      法  官  黃壽燕
以上正本證明與原本無異。
被告不得上訴。
檢察官如不服本判決應於收受本判決後10日內向本院提出上訴書
狀，其未敘述上訴理由者，並得於提起上訴後10日內向本院補提
理由書狀（均須按他造當事人之人數附繕本）「切勿逕送上級法
院」。
中    華    民    國    99    年    7     月    30    日
                                      書記官  戴志穎

司法院資訊處製作；財團法人民間司法改革基金會備份。
